臺灣臺北地方法院刑事判決　　　　　　　 96年度訴字第731號
　　公　訴　人　臺灣臺北地方法院檢察署檢察官
　　被　　　告　乙○○
上列被告因違反稅捐稽徵法等案件，經檢察官聲請以簡易判決處
刑，本院刑事庭受理後（九十六年度簡字第一五八一號），認不
宜簡易判決處刑，改依通常程序審理，因被告於準備程序中就犯
罪事實為有罪陳述，經合議庭裁定依簡式審判程序審理，本院判
決如下：
    主  文
乙○○行使偽造私文書，足以生損害於公眾及他人，處有期徒刑
貳月，如易科罰金，以銀元參佰元即新臺幣玖佰元折算壹日，減
為有期徒刑壹月，如易科罰金，以銀元參佰元即新臺幣玖佰元折
算壹日，德聖豐有限公司九十三年度員工薪資清冊上偽造之「甲
○○」署押拾貳枚沒收；又公司負責人，為納稅義務人，以不正
當方法逃漏稅捐，處有期徒刑貳月，如易科罰金，以銀元佰元
即新臺幣玖佰元折算壹日，減為有期徒刑壹月，如易科罰金，以
銀元參佰元即新臺幣玖佰元折算壹日；應執行有期徒刑壹月又拾
伍日，如易科罰金，以銀元佰元即新臺幣玖佰元折算壹日，德
聖豐有限公司九十三年度員工薪資清冊上偽造之「甲○○」署押
拾貳枚沒收。
    事  實
一、乙○○為址設臺北縣新店市○○路二十七之一號五樓「德聖
    豐有限公司」（下稱德聖豐公司）之負責人，為商業負責人
    ，並以製作各類所得扣繳暨免扣繳憑單為其附隨業務。乙○
    ○於民國九十二年間借款新臺幣（下同）三十萬元予甲○○
    ，約定甲○○為德聖豐公司工作以抵償前揭欠款，詎甲○○
    事後並未依約於九十三年間為德聖豐公司工作，乙○○明知
    此情，竟基於行使偽造私文書、填製不實會計憑證、行使業
    務上登載不實文書，及使德聖豐公司逃漏稅捐之犯意，未得
    甲○○同意，於九十四年間申報德聖豐公司九十三年度營利
    事業所得稅時，指示不知情之某真實姓名年籍不詳之成年員
    工，接續偽造「甲○○」簽名署押於德聖豐公司之九十三年
    度一至十二月份員工薪資清冊私文書（亦為原始商業會計憑
    證）上，表示甲○○於每月自德聖豐公司請領工資二萬五千
    元之意，嗣登載於其業務上所製作之德聖豐公司員工九十三
    年度各類所得扣繳暨免扣繳憑單，而委由不知情之會計師據
    以製作德聖豐公司九十三年度營利事業所得稅結算申報書，
    並持上開文件向財政部臺灣省北區國稅局申報德聖豐公司營
    利事業所得稅而行使之，以此虛列營業成本之不正方法，逃
    漏德聖豐公司九十三年度營利事業所得稅共六萬五千元，足
    以生損害於甲○○及稅捐機關核課稅捐之正確性。
二、案經甲○○訴由臺灣臺北地方法院檢察署檢察官聲請以簡易
    判決處刑。
    理  由
一、訊據被告對於上開犯行坦承不諱（見本院九十六年六月六日
    審理筆錄），且經證人即告訴人甲○○於警詢中證述綦詳，
    並有財政部臺灣省北區國稅局新店稽徵所九十五年八月二日
    北區國稅新店一字第○九五一○一三二七四號函檢附之德聖
    豐公司九十三年度營利事業所得稅結算申報相關資料、德聖
    豐公司員工九十三年度各類所得扣繳暨免扣繳憑單、財政部
    臺灣省北區國稅局甲○○九十三年度綜合所得稅核定通知書
    、甲○○矯正詳細資料（於九十三年七月十五日至九十四年
    九月二日在監服刑）等件附卷可稽，足證被告出於任意性之
    自白，與事實相符而足採信。本件事證明確，應依法論科。
二、論罪科刑：
(一)、查被告行為後，商業會計法於九十五年五月二十四日修正公
    布，於同月二十六日施行；又刑法於九十四年二月二日修正
    公布，於九十五年七月一日施行。按「行為後法律有變更者
    ，適用行為時之法律，但行為後之法律有利於行為人者，適
    用最有利於行為人之法律」，修正後刑法第二條第一項定有
    明文，該條係規範行為後法律變更所生新舊法律比較適用之
    準據法，本身尚無新舊法比較之問題，於新法施行後，應一
    律適用新法第二條第一項之規定，為「從舊從輕」之比較；
    又「本次刑法法律變更，新舊法比較時應就罪刑有關之共犯
    、未遂犯、想像競合犯、牽連犯、連續犯、結合犯，以及累
    犯加重、自首減輕暨其他法定加減原因（如身分加減）與加
    減例等一切情形，綜其全部罪刑之結果而為比較」，最高法
    院九十五年度第八次刑事庭會議決議參照。而就本件新、舊
    法比較之結果：
１、被告行為後修正施行之商業會計法第七十一條第一款關於商
    業負責人填製不實會計憑證之處罰規定，法定刑由「五年以
    下有期徒刑、拘役或科或併科新臺幣十五萬元以下罰金」，
    修正為「五年以下有期徒刑、拘役或科或併科新臺幣六十萬
    元以下罰金」，經比較修正前後商業會計法第七十一條第一
    款規定之結果，以適用被告行為時之法律，對被告較為有利
    ；
２、商業會計法第七十一條第一款填製不實會計憑證罪、刑法第
    二百十六條、第二百十五條行使業務上登載不實文書罪、稅
    捐稽徵法第四十七條第一款、第四十一條以不正當方法逃漏
    稅捐罪，其法定刑均有罰金刑，而被告行為後修正施行之刑
    法第三十三條第五款規定罰金刑為新臺幣一千元以上，以百
    元計算之，修正前該條款則規定罰金刑為銀元一元即新臺幣
    三元以上，比較新、舊法結果，以適用被告行為時之法律，
    對被告較為有利；
３、被告行為時之刑法第五十一條第五款規定：「數罪併罰，分
    別宣告其罪之刑，依左列各款定其應執行者：... 宣告多數
    有期徒刑者，於各刑中之最長期以上，各刑合併之刑期以下
    ，定其刑期。但不得逾二十年。」，修正施行之刑法第五十
    一條第五款規定：「數罪併罰，分別宣告其罪之刑，依下列
    各款定其應執行者... 五、宣告多數有期徒刑者，於各刑中
    之最長期以上，各刑合併之刑期以下，定其刑期。但不得逾
    三十年。」，比較新、舊法結果，以適用被告行為時之法律
    ，對被告較為有利；
４、綜上法律修正前、後之比較，揆諸前揭最高法院決議及修正
    後刑法第二條第一項所定之「從舊從輕」原則，應整體適用
    被告行為時之法律，即修正前刑法、商業會計法、罰金罰鍰
    提高標準條例等相關規定，對被告較為有利。
二、(一)、按商業會計法之商業會計憑證，分為原始憑證及記帳憑
    證，所謂原始憑證，係指證明事項之經過，而為造具記帳憑
    證所根據之憑證，而記帳憑證則係指證明處理會計事項人員
    之責任而為記帳所根據之憑證而言，此觀諸商業會計法第十
    五條規定自明，而就營利事業所得之核課而言，依營利事業
    所得查核準則第七十一條第十一款規定，薪資支出之原始憑
    證，為收據或簽收之名冊，其由工會或合作社出具之收據，
    應另付工人之印領清冊，職工薪資如係送交銀行分別存入各
    該職工帳戶者，應以銀行蓋章證明存入之清冊予以認定（最
    高法院九十一年度臺上字第一八二八號裁判意旨參照）；又
    薪資印領清冊係由薪資發放單位（如機關、公司行號或個人
    等）所制作，由領款人員於其上簽章，用以證明該薪資業經
    其領取之文件，具有收據之性質，因之，領款人員在薪資印
    領清冊上簽章之行為，係用以表示其已經領取該項薪資之意
    思，即具有以其名義表達上開意思之私文書性質（最高法院
    八十九年度臺上字第三○九九號裁判意旨參照）。從而，「
    員工薪資清冊」，性質上係屬商業會計法上之會計憑證，亦
    屬刑法上之私文書；(二)、按所得稅扣繳義務人，依所得稅法
    第八十九條第三項或同法第九十二條規定，填發免扣繳憑單
    或扣繳憑單，旨在使稅捐稽徵機關蒐集及掌握課稅資料，以
    利稅捐稽徵，則員工薪資扣繳暨免扣繳憑單，係證明全年度
    支付員工薪資及代為扣繳綜合所得稅之情形，為徵、繳雙方
    課徵與申報綜合所得稅之依據，其既非造具記帳憑證所根據
    之憑證，亦非證明處理會計事項人員之責任，而為記帳所根
    據之憑證，自非商業會計法第十五條所規定之商業會計憑證
    （最高法院九十二年度臺上字第一一三六號裁判參照）；又
    「各類所得扣繳暨免扣繳憑單」，係由扣繳義務人依所得稅
    法第九十二條規定所製作之單據，為業務上製作之文書（最
    高法院九十一年度臺上字第七四一一裁判意旨參照）；(三)、
    按公司為法人，公司負責人為自然人，二者在法律上並非同
    一人格主體，公司負責人為公司之代表，其為公司所為行為
    ，應由公司負責，故公司負責人為公司以不正當方法逃漏稅
    捐，因納稅義務人為公司，其所觸犯稅捐稽徵法第四十一條
    之罪之犯罪或受罰主體，仍為公司，而非公司負責人，僅因
    公司於事實上無從擔負自由刑之責任，基於刑事政策上之考
    慮，同法第四十七條第一款將納稅義務人之公司應處徒刑之
    規定，轉嫁於公司負責人，又刑法第五十五條所規定之牽連
    犯，必須同一人犯一罪而其方法或結果行為另犯他罪名，始
    克相當，亦即必須同一犯罪主體之二個以上犯罪行為間，具
    有目的與方法、或目的與結果之關係，始得從一重處斷，公
    司負責人為納稅義務人之公司以不正當方法逃漏稅捐，既非
    稅捐稽徵法第四十一條之犯罪或受罰主體，僅依同法第四十
    七條第一款之規定，代替公司受徒刑之處罰，自與其本身為
    犯罪主體所犯其他罪名間，不具牽連犯關係（最高法院九十
    二年度臺上字第四○二五號裁判意旨參照）。
三、核被告所為，係犯刑法第二百十六條、第二百十條之行使偽
    造私文書罪、修正前商業會計法第七十一條第一款之填製不
    實會計憑證罪（員工薪資清冊），及刑法第二百十六條、第
    二百十五條之行使業務上登載不實文書罪（員工各類所得扣
    繳暨免扣繳憑單），及稅捐稽徵法第四十七條第一款、第四
    十一條之公司負責人為公司逃漏稅捐罪（德聖豐公司逃漏營
    利事業所得稅）。被告利用不知情之德聖豐公司某真實姓名
    年籍不詳之成年員工，偽造「甲○○」簽名署押於德聖豐公
    司九十三年度一至十二月份之員工薪資清冊上，及委由不知
    情之會計師製作德聖豐公司九十三年度營利事業所得稅結算
    申報書後，並持偽造之員工薪資清冊、登載不實之員工各類
    所得扣繳暨免扣繳憑單，向財政部臺灣省北區國稅局申報德
    聖豐公司九十三年度營利事業所得稅，均為間接正犯。被告
    在德聖豐公司九十三年度一至十二月份員工薪資清冊上偽造
    「甲○○」簽名署押十二枚，係於密切接近之時地實施，侵
    害同一之法益，各行為之獨立性極為薄弱，依一般社會健全
    觀念，在時間差距上，難以強行分開，在刑法評價上，均以
    視為數個舉動之接續施行，合為包括之一行為予以評價較為
    合理。被告一偽造員工薪資清冊之行為，同時觸犯刑法偽造
    私文書罪、商業會計法填製不實會計憑證罪二罪名，為想像
    競合犯，應從一重之偽造私文書罪處斷；被告偽造私文書後
    復持以行使，偽造之低度行為應為行使之高度行為所吸收，
    另其業務上登載不實之低度行為，亦為行使之高度行為所吸
    收，均不另論罪。又被告以一行為同時向財政部臺北市國稅
    局同時行使員工薪資清冊私文書、員工各類所得扣繳暨免扣
    繳憑單業務上登載不實文書，係以一行使行為同時觸犯行使
    偽造私文書罪、行使業務上登載不實文書罪二罪名，為想像
    競合犯，應從一重之行使偽造私文書罪處斷。被告所犯行使
    偽造私文書罪、公司負責人為公司逃漏稅捐罪，犯意各別，
    行為不同，應分論併罰。爰審酌與甲○○間因有債權債務糾
    紛，不思以合法手段解決，竟以虛列薪資所得申報稅捐之方
    式彌補損失，並無可取，惟其於犯罪後坦承犯行，態度尚稱
    良好，暨其生活狀況、品行、智識程度、犯罪所生之危害等
    一切情狀，分別量處如主文所示之刑；又被告行為後，刑法
    第四十一條易科罰金之折算標準，亦由原配合依罰金罰鍰提
    高標準條例第二條規定（現已刪除）提高之銀元一百元至三
    百元（即新臺幣三百元至九百元），修正為新臺幣一千元、
    二千元、三千元，經比較新、舊法之結果，修正後之規定並
    非較有利於被告，依刑法第二條第一項前段，應適用修正前
    之相關規定，爰併依修正前刑法第四十一條第一項前段規定
    ，諭知易科罰金之折算標準。
四、本件被告犯行使偽造私文書罪、公司負責人為公司逃漏稅捐
    罪之時間，均係於九十六年四月二十四日之前，且均無中華
    民國九十六年罪犯減刑條例所定不得減刑之情形，均合於同
    條例第二條第一項第三款之規定，均減其前述宣告刑二分之
    一，併依同條例第九條之規定，就其減刑後之刑，均依修正
    前刑法第四十一條第一項前段規定，諭知易科罰金之折算標
    準；並定其應執行之刑，及諭知定執行刑後易科罰金之折算
    標準。
五、德聖豐公司九十三年度員工薪資清冊上偽造之「甲○○」簽
    名署押共十二枚，應依刑法第二百十九條規定宣告沒收。
據上論斷，應依刑事訴訟法第四百五十二條、第二百七十三條之
一第一項、第二百九十九條第一項前段，修正前商業會計法第七
十一條第一款，稅捐稽徵法第四十一條、第四十七條第一款，刑
法第二條第一項前段、第十一條前段、第二百十六條、第二百十
條、第二百十五條、第二百十九條、第五十五條，修正前刑法第
四十一條第一項前段、第五十一條第五款，刑法施行法第一條之
一，修正前罰金罰鍰提高標準條例第二條，現行法規所定貨幣單
位折算新臺幣條例第二條，中華民國九十六年罪犯減刑條例第二
條第一項第三款、第七條、第九條、第十條第一項，判決如主文
。
本案經檢察官黃士元到庭執行職務
中　　華　　民　　國　九十六　年　　七  　月　三十一　日
  　　　　　　　　　　刑事第八庭　法　官　孫　曉　青
上正本證明與原本無異。
如不服本判決應於送達後十日內向本院提出上訴狀。
                                  書記官　郭　錦　賢
中　　華　　民　　國　九十六　年　　七  　月　三十一　日
附錄本案論罪科刑法條全文
中華民國刑法第二百十六條：
行使第二百十條至第二百十五條之文書者，依偽造、變造文書或
登載不實事項或使登載不實事項之規定處斷。
中華民國刑法第二百十條：
偽造、變造私文書，足以生損害於公眾或他人者，處五年以下有
期徒刑。
中華民國刑法第二百十五條：
從事業務之人，明知為不實之事項，而登載於其業務上作成之文
書，足以生損害於公眾或他人者，處三年以下有期徒刑、拘役或
五百元以下罰金。
稅捐稽徵法第四十七條第一款
本法關於納稅義務人、扣繳義務人及代徵人應處徒刑之規定，於
左列之人適用之：
一  公司法規定之公司負責人。
二  民法或其他法律規定對外代表法人之董事或理事。
三  商業登記法規定之商業負責人。
四  其他非法人團體之代表人或管理人。
稅捐稽徵法第四十一條
納稅義務人以詐術或其他不正當方法逃漏稅捐者，處五年以下有
期徒刑、拘役或科或併科新台幣六萬元以下罰金。
修正前商業會計法第七十一條
商業負責人、主辦及經辦會計人員或依法受託代他人處理會計事
務之人員有下列情事之一者，處五年以下有期徒刑、拘役或科或
併科新臺幣十五萬元以下罰金：
一、以明知為不實之事項，而填製會計憑證或記入帳冊。
二、故意使應保存之會計憑證、會計帳簿報表滅失毀損。
三、偽造或變造會計憑證、會計帳簿報表內容或毀損其頁數。
四、故意遺漏會計事項不為記錄，致使財務報表發生不實之結果
。
五、其他利用不正當方法，致使會計事項或財務報表發生不實之
結果。
